臺灣高等法院民事判決　　　　　　　　 94年度重上字第223號
　　上　訴　人　甲○○
　　訴訟代理人　簡文玉律師
　　複　代理人　王怡惠律師
　　被　上訴人　己○○
　　訴訟代理人　康勝男律師
　　被　上訴人　丙○○
　　　　　　　　丁○○
　　　　　　　　戊○○
　　兼上一　人
　　訴訟代理人　庚○○
　　被　上訴人　乙○○
　　追加　被告　陳志雄（陳正美之遺產管理人）
上列當事人間塗銷抵押權登記等事件，上訴人對於中華民國94年
3月16日臺灣桃園地方法院92年度重訴字第203號第一審判決提起
上訴，上訴人並為訴之追加，經本院於96年9月5日言詞辯論終結
，判決如下：
    主  文
上訴及追加之訴均駁回。
第二審及追加之訴訴訟費用由上訴人負擔。
    事實及理由
一、被上訴人己○○經合法通知未於言詞辯論期日到場，核無民
    事訴訟法第386條所列各款情事， 爰依上訴人聲請由其一造
    辯論而為判決。
二、上訴人主張：被上訴人庚○○、丙○○、訴外人林宜洐、李
    良裕等人與上訴人間因土地合建房屋契約一事，於73 年6月
    25日訂立廢除合建契約之和解協議書，上訴人共簽發17張本
    票共新臺幣（下同）1,500萬元作為和解條件， 其中被上訴
    人己○○、庚○○、丁○○、丙○○、 陳正美所執有之6張
    本票共700萬元，其中被上訴人己○○為150萬元、庚○○為
    250萬元、丙○○為100萬元、陳正美為200萬元， 並未如期
    清償。該5人於74年4月19日與上訴人至張清揚代書處簽立協
    議書，由上訴人提供其所有坐落桃園縣龜山鄉○路○段302-
    2、302-3地號，同鄉○○○段尖山外小段73-64、73-65、73
    -66、73-70地號， 及同鄉○○○段社後坑大湖頂小段388-2
    、388-3地號共8筆（下稱另8筆）土地設定抵押權予上開5人
    。就該700萬元債權，上訴人復於74 年7月4日出具同意書，
    同意提供 同鄉○○○段嶺腳小段17-1、17-2、19-4等3筆（
    下稱系爭3筆）土地為抵押權設定， 系爭17-1地號土地因而
    於74年8月20 日設定抵押權予被上訴人己○○（債權持分5/
    35）、庚○○（債權持分25/35）、 丙○○（債權持分5/35
    ）。詎被上訴人庚○○於75年2 月20日以買賣為由，讓與部
    分抵押權予被上訴人戊○○，被上訴人丙○○於75年10月30
    日讓與部分抵押權予陳正美、被上訴人丁○○、乙○○（各
    自讓與及剩餘之債權持分詳如附表所示），惟上訴人就上開
    抵押權之讓與並不知情。上訴人於設定抵押權後已清償被上
    訴人己○○之150萬元、被上訴人庚○○之250萬元、被上訴
    人丙○○之100萬元及陳正美之200萬元本票債權，爰請求或
    代位請求塗銷系爭17-1地號上之抵押權登記。又系爭17-1地
    號土地之抵押權登記之清償日期為75年8月15 日，抵押權擔
    保之債權未載明為何種債權，被上訴人均陳述為本票債權，
    前揭17張本票之最末到期日為74年5月31日，起算3年即77年
    5月31日為本票債權請求權時效屆滿日，依民法第880條規定
    ，於本票債權消滅時效完成後5年即82年5月31日為抵押權消
    滅日，被上訴人均未對系爭17-1地號土地行使抵押權，則被
    上訴人之抵押權均已消滅。該抵押權登記之存在，對於上訴
    人所有權圓滿狀態有所妨害，爰依民法第767條規定， 請求
    被上訴人塗銷系爭17-1地號之抵押權登記等情。
    上訴人於原審另有先位請求及上開之備位請求，因原審駁回
    上訴人全部之訴，上訴人提起第二審上訴後就先位之訴部分
    撤回， 並於訴訟中加列系爭3筆土地之另一抵押權人陳正美
    為追加被告，因陳正美於89年8月14日死亡， 雖繼承人均拋
    棄繼承，已據法院選定遺產管理人在案，有板橋地方法院85
    年度繼字第313號裁定在卷（本院卷第156-157頁）。因本件
    上訴人之訴訟目的在訴請塗銷系爭17-1地號上之抵押權登記
    ，而該抵押權由多位抵押權人共有，則塗銷該抵押權性質上
    屬於共有抵押權之處分， 依民法第831條準用第819條第2項
    規定，對於全體共有人有合一確定之必要，則上訴人上開追
    加部分，核與民事訴訟法第446條第1項但書、第255條第1項
    第5款規定相符，應予准許。
    上訴人於第二審聲明：(一)原判決關於駁回上訴人後開第二項
    之訴部分廢棄。(二)上開廢棄部分，1.被上訴人己○○、丙○
    ○、庚○○應將其坐落桃園縣龜山鄉○○○段嶺腳小段17-1
    地號土地之抵押權設定登記（桃園地政事務所收件文號：74
    年8月16日桃字第18518號）塗銷。2.被上訴人戊○○應將其
    坐落桃園縣龜山鄉○○○段嶺腳小段17-1地號土地之抵押權
    移轉登記（桃園地政事務所收件文號：75年2月5日桃字第34
    43號）暨抵押權設定登記（桃園地政事務所收件文號：74年
    8月16日桃字第18518號）塗銷。3.追加被告陳志雄及被上訴
    人丁○○、乙○○應將其坐落桃園縣龜山鄉○○○段嶺腳小
    段17-1地號土地之抵押權移轉登記（桃園地政事務所收件文
    號：75年10月30日桃字第26758號） 暨抵押權設定登記（桃
    園地政事務所收件文號：74年8月16日桃字第18518號）塗銷
    。
三、被上訴人己○○、庚○○及丙○○均承認上訴人已清償渠等
    各自出資、上訴人積欠之債務，雖一致陳明：同意塗銷系爭
    17-1地號土地上自己債權範圍之抵押權登記在卷。惟因系爭
    17-1地號土地上之抵押權由被上訴人及陳正美共有，而擔保
    之債權縱經一部清償或其他事由而一部消滅，抵押權仍為擔
    保各部分之債權或餘存之債權而存在（詳如下列六、所述）
    ，塗銷該抵押權性質上屬於共有抵押權之處分，依民法第83
    1條準用第819條第2項規定， 須得全體共有抵押權人之同意
    始得為之， 是上開3人同意就自己債權範圍之抵押權予以塗
    銷，尚難認為係認諾上訴人之請求。
    被上訴人丁○○、乙○○、戊○○則以：上訴人並未清償積
    欠渠等每人債務，丁○○之債權有200萬元， 乙○○之債權
    尚有40萬元，戊○○之債權尚有2、300萬元，就系爭17-1地
    號並未行使抵押權，惟有就上訴人其他土地行使權利及參與
    分配等語抗辯，一致聲明：駁回上訴。
    追加被告則以：伊就有關陳正美與上訴人間之債權債務關係
    不清楚云云置辯，聲明：駁回追加原告之訴。
四、兩造不爭執之事實：
  (一)被上訴人庚○○、丙○○、陳正美、訴外人林宜洐、李良裕
    等人（甲方）與上訴人（乙方）於69年間就桃園縣楊梅鎮10
    餘筆土地簽訂合建房屋契約， 甲方共同集資3,000萬元；其
    後合建契約因故未能履行，上訴人又不返還甲方集資之3,00
    0萬元，兩方於73年6月25日就上開合建契約訂立「和解協議
    書」， 上訴人簽發17張本票共新臺幣（下同）1,500萬元作
    為和解條件，有和解協議書及17張本票在卷（原審卷第12-1
    6頁）。被上訴人己○○因而執有面額150萬元之本票；被上
    訴人庚○○因而執有面額250萬元之本票（ 另尚有暗股：被
    上訴人戊○○）； 被上訴人丙○○因而執有面額100萬元之
    本票，陳正美執有面額200萬元之本票（ 另尚有暗股：被上
    訴人丁○○、乙○○），業據被上訴人庚○○於訴狀中陳明
    （本院卷第216-220頁）， 並為上訴人所不爭執（本院卷第
    206-207頁）。
  (二)被上訴人己○○、庚○○、丁○○、丙○○及追加被告之被
    繼承人陳正美等5人共執有6張、 面額總計700萬元之本票，
    上開5人於74年4月19日復與上訴人簽訂「協議書」，約定：
    由上訴人提供另8筆土地供上開5人設定抵押權以擔保前揭70
    0萬元之債務，而上訴人簽發之本票照票載到期日遲延1個月
    給付，有協議書可按（原審卷第17-18頁）。
  (三)上訴人再於74 年7月4日書立「同意書」，同意另提供系爭3
    筆土地供被上訴人庚○○ 或其指定之人辦理金額700萬元之
    抵押權設定登記，有同意書足憑 （原審卷第111-112頁）。
    嗣上訴人與被上訴人己○○、庚○○、丙○○於74 年8月16
    日就系爭3筆土地簽訂抵押權設定契約書，並於74年8月20日
    辦妥債權700萬元之一般抵押權登記， 被上訴人己○○、丙
    ○○登記之債權持分各為5/35， 庚○○之債權持分為25/35
    ，有抵押權登記聲請書、抵押權設定契約書、土地登記謄本
    附卷可稽（原審卷第19-21、48-66頁）。
  (四)被上訴人庚○○其後於75年2月20日間將系爭3筆土地之抵押
    權讓與部分予被上訴人戊○○；被上訴人丙○○於75年10月
    30 日間將系爭3筆土地上之抵押權讓與部分予陳正美及被上
    訴人丁○○、乙○○，各自讓與、受讓及剩餘之債權持分詳
    如附表所示，有土地登記謄本附卷（原審卷第48-81頁）。
五、查上訴人所有之系爭3筆土地，先於74 年8 月20日設定債權
    700萬元、債務清償日期75年8月15日之一般抵押權與被上訴
    人己○○、庚○○、丙○○共3人， 其後被上訴人庚○○及
    丙○○分別就其抵押權讓與部分予被上訴人戊○○、被上訴
    人丁○○、乙○○及陳正美， 即系爭3筆土地登記謄本上現
    登記之抵押權人有：被上訴人己○○（債權範圍5/35）、被
    上訴人庚○○（債權範圍10/35）、 被上訴人戊○○（債權
    範圍15/35）、被上訴人丙○○（債權範圍55/700）、 被上
    訴人丁○○（債權範圍18/700）、被上訴人乙○○（債權範
    圍9/700）、陳正美（債權範圍18/700）， 此有同意書、抵
    押權設定契約書及土地登記謄本可憑 （本院卷第214-215頁
    ，原審卷第20-21、48-81頁）。是被上訴人等人及陳正美就
    上訴人所有之系爭3筆土地共同設定一個一般抵押權， 且一
    般抵押權必先有被擔保之債權存在，而後成立一般抵押權，
    被上訴人等人及陳正美先後辦妥一個抵押權登記，並註明抵
    押權擔保之債權範圍，則被上訴人等人及陳正美各按應有部
    分共有一個抵押權，故上訴人與各抵押權人間是否清償債務
    、逾除斥期間之情事，應分別觀察。
六、但按抵押權有不可分性，係指於擔保之債權未受全部清償前
    ，抵押權人得就擔保物之全部行使權利而言，即擔保之債權
    縱經一部清償或其他事由而一部消滅，抵押權仍為擔保各部
    分之債權或餘存之債權而存在，亦即抵押物之全部，擔保債
    權之各部。本件上訴人提起本件訴訟，目的在訴請塗銷系爭
    17-1地號上之抵押權登記，而非在抵押權一部消滅時請求為
    抵押權範圍之變更登記（如擔保債權為100萬元， 已清償或
    60萬元，得請求將擔保債權額變更登記為40萬元），已經本
    院闡明，並據上訴人陳明在卷（ 本院卷第194頁反面）。是
    上訴人訴請就系爭17-1地號土地上之一個抵押權登記予以塗
    銷，僅在該抵押權擔保之債權全部清償，或抵押權全部逾除
    斥期間之情形下，始得准許，合先敘明。
七、本件爭點在於：
  (一)上訴人以債務清償為由，訴請塗銷系爭17-1地號上之抵押權
    登記，有無理由？
  (二)上訴人以系爭抵押權因屆滿除斥期間而消滅為由，訴請塗銷
    系爭17-1地號上之抵押權登記，有無理由？
八、上訴人以債務清償為由，訴請塗銷17-1地號上之抵押權登記
    ，有無理由？
  (一)被上訴人己○○、庚○○及丙○○等3人陳明： 上訴人已就
    積欠各人之債務部分予以清償。
  (二)上訴人另主張：伊已對被上訴人己○○、庚○○及丙○○清
    償債務完畢，而伊對於被上訴人庚○○、丙○○嗣後將抵押
    權轉讓之情事並不知悉，係該３人未分配予各自之暗股等節
    ；惟為被上訴人戊○○、丁○○及乙○○所否認。經查：
    1.按抵押權不得由債權分離而為讓與，或為其他債權之擔保
      ，民法第870條定有明文， 此乃因一般抵押權需附隨於擔
      保之債權而成立，故抵押權亦需附隨於擔保之債權而為處
      分。
    2.查本事件緣起於上訴人簽發6張、面額共計700萬元之本票
      ，為擔保其與被上訴人己○○（150萬元）、庚○○（250
      萬元）、丙○○（100萬元）及陳正美（200萬元）之和解
      債務，因而提供系爭3筆土地設定抵押權，惟上開700萬債
      權之債權人除已於74年8月20 日設定抵押權之被上訴人己
      ○○、庚○○及丙○○外，另尚有被上訴人戊○○、丁○
      ○、乙○○及陳正美等人，此為上訴人早已知悉之事，業
      據其於訴狀中陳明（本院卷第208頁），並 據上訴人對於
      被上訴人等人及陳正美提出告訴之臺灣高等法院檢察署82
      年度議字第1322號處分書處分書中敘明 （原審卷第107頁
      ）。惟上訴人未依其簽發之本票到期日給付票款清償債務
      ，亦未依74年4月19日協議書所載之遲延1個月後如期給付
      ，而上訴人提供系爭3筆土地設定抵押權 以擔保上開和解
      債務之清償，惟諸多債權人中僅有被上訴人己○○、庚○
      ○及丙○○3人設定抵押權， 則其餘債權人即被上訴人戊
      ○○、丁○○、乙○○及陳正美等人在未獲上訴人清償情
      形下，因而由已設定抵押權之債權人庚○○、丙○○讓與
      部分抵押權以獲得保障，核係就形式上登記於抵押權人庚
      ○○、丙○○之債權範圍就暗股出資比例之債權及抵押權
      比例移轉予被上訴人戊○○、丁○○、乙○○及陳正美等
      人，即被上訴人庚○○及丙○○係就債權及抵押權按比例
      一併轉讓予被上訴人戊○○、丁○○、乙○○及陳正美等
      人，並無債權與抵押權分離讓與之情事，則上訴人指摘：
      上開抵押權讓與均為無效，尚非足取。
    3.上訴人雖謂：伊對於被上訴人庚○○、丙○○讓與如附表
      所示之部分抵押權之情事均不知悉云云，惟上開讓與抵押
      權一節，均已於75年間登記完成，上訴人自土地公示系統
      已得知悉，且上開抵押權之讓與係就之前已存在之債權辦
      理抵押權讓與登記，參考行政院57年2月2日臺內字第0820
      號函示意見：無須得抵押人（上訴人）之同意；再參之兩
      造間諸多訴訟，上訴人因而於78年12月20日與被上訴人庚
      ○○達成和解；至88年12月21日始與被上訴人丙○○於債
      務人異議之訴中達成和解；上訴人並至本件訴訟第二審中
      之96年3 月20日與被上訴人己○○成和解，交付支票清償
      債務， 業據被上訴人庚○○陳明（原審卷第139頁），並
      有和解筆錄、 支票可參（原審卷第124-126頁，本院卷第
      150 頁），綜合上情，上訴人主張其對於抵押權之讓與並
      不知情，顯無可採。
    4.就上訴人積欠被上訴人戊○○之債權300萬元（ 抵押權債
      權登記700萬元，債權範圍15/35）之債務是否清償？
      上訴人主張： 伊清償積欠被上訴人庚○○之債務250萬元
      時，即包含清償暗股戊○○之債務云云，此已為被上訴人
      庚○○所否認（原審卷第226 頁），且參之被上訴人庚○
      ○與戊○○於75年1月24 日書載明：「甲方（庚○○）同
      意將自原地主甲○○處所取得坐落……17-1地號土地之抵
      押權持分新臺幣伍佰萬元之債權額（即全部抵押權柒佰萬
      元之三五分之二五），分割讓出三五分之十五，移轉登記
      予戊○○名下，並協同辦理登記手續」；上訴人其後於78
      年12月20日與被上訴人庚○○成立之和解協議書，約明由
      上訴人清償被上訴人庚○○170萬元， 被上訴人庚○○同
      意塗銷 另8筆土地中之388-2、388-3地號上之抵押權登記
      ，而非就系爭17-1地號上之抵押權登記塗銷，有和解協議
      書2份附卷 （原審卷第113-115頁，本院卷第221-223頁）
      ，可知：被上訴人庚○○於75年間將系爭抵押權讓與部分
      予戊○○時，同時將自己之債權範圍減縮為10/35， 則上
      訴人其後於78年間與被上訴人庚○○達成和解，自亦僅就
      被上訴人庚○○之債權（10/35）部分清償， 並未及於被
      上訴人戊○○之債權甚明。而上訴人就其已清償被上訴人
      戊○○債權 （債權700萬元，範圍15/35，即300萬元），
      既未舉出任何積極證據，自難採信。
    5.被上訴人丁○○之債權18 萬元（抵押權債權登記700萬元
      ，債權範圍18/700 ）、被上訴人乙○○之債權9萬元（抵
      押權債權登記700萬元，債權範圍9/700），陳正美之債權
      18萬元 （抵押權債權登記700萬元，債權範圍18/700），
      上訴人是否業已清償？
      上訴人主張：陳正美執有之200 萬元本票（包含暗股：被
      上訴人丁○○、乙○○），已於宜蘭地方法院78年度民執
      字第955號強制執行事件中全部受償完畢一節， 亦據被上
      訴人丁○○及乙○○所否認，並辯以：宜蘭地方法院受償
      之債權與系爭抵押權擔保之債權並非同一筆等語。經本院
      調閱宜蘭地方法院78 年度民執字第955號強制執行卷宗（
      影本見原審卷第351-360頁）， 可知：上訴人之妻吳林月
      里為擔保債務人甲○○（上訴人）積欠債權人丁○○、乙
      ○○及陳正美之債務，因而提供其所有之宜蘭縣頭城鎮○
      ○段 大金面小段53、56-3、94等地號土地 設定最高限額
      200萬元、權利存續期間72年9月21日至102年9月20日止之
      抵押權予丁○○、乙○○及陳正美等3人 （債權範圍依序
      為2/5、1/5、2/5），並於74年12 月11日辦妥抵押權登記
      ；其後丁○○等3人以上訴人向渠等借款200萬元為由，向
      法院聲請取得拍賣抵押物之確定裁定（宜蘭地方法院76年
      度拍字第177號），並以上訴人於74 年7月7日出具之同意
      書持向法院聲請拍賣上訴人之妻吳林月里之上開抵押物，
      而該同意書並未提及有關因合建糾紛而達成之和解（本票
      ）債務，嗣上開吳林月里之土地經拍定後，被上訴人丁○
      ○、乙○○及陳正美等3人共計200萬元之債權確已受到清
      償等情，另並有上訴人提出之甲○○於74 年9月17日出具
      之同意書附卷足憑（原審卷第300頁）。 自吳林月里並未
      針對上開拍賣抵押物裁定抗告，及上訴人於74 年9月17日
      出具之同意書載明：「立書人甲○○向丁○○、乙○○、
      陳正美君借得新臺幣貳佰萬元……」觀之，堪認：被上訴
      人丁○○、乙○○及陳正美於上開宜蘭地方法院受償之債
      權，乃甲○○積欠之借款，而與系爭3筆土地係擔保73年6
      月25日之和解債務不同。則上訴人主張：被上訴人丁○○
      、乙○○及陳正美於宜蘭地方法院78 年度民執字第955號
      強制執行事件中受償系爭和解債務200萬元一節， 即非可
      採。
    6.承上開說明，系爭3筆土地之一般抵押權係供擔保債權700
      萬元而設定，上訴人就抵押權人己○○、庚○○、丙○○
      等3人（債權範圍分別為5/35、10/35、55/700）之債權雖
      已清償，惟上訴人就其餘抵押權人：被上訴人戊○○之債
      權300萬元、 被上訴人丁○○之債權18萬元、被上訴人乙
      ○○之債權9萬元及陳正美之債權18萬元等， 卷附並無證
      據證明業已清償。亦即，系爭3筆土地之抵押權人得就該3
      筆土地行使權利， 雖供擔保之700萬元債權有一部清償之
      情事而一部消滅，惟系爭抵押權仍為擔保殘餘之債權而存
      在，從而上訴人訴請被上訴人及追加被告就17-1地號上之
      抵押權登記全部塗銷，尚屬無據，不應准許。
八、上訴人以系爭抵押權因屆滿除斥期間而消滅為由，訴請被上
    訴人及追加被告塗銷17-1地號上之抵押權登記，有無理由？
  (一)按以抵押權擔保之債權，其請求權已因時效而消滅，如抵押
    權人於消滅時效完成後，5年間不實行其抵押權者， 其抵押
    權消滅，民法第880條規定甚明。是系爭抵押權究有無屆滿5
    年除斥期間而消滅之前提，即在於系爭抵押權擔保之各抵押
    權人之債權是否罹於時效？抑有時效中斷之事由？
  (二)查系爭抵押權擔保之債權700萬元，係因73年6月25日和解協
    議書而來，且清償期約定為75年8 月15日，已據抵押權設定
    契約書及土地登記謄本上載明（原審卷第20-21、48-81頁）
    ；而和解債權法無較短期間之請求權時效規定，則上開和解
    債權之請求權時效應自上開約定之75年8月15 日起算；且依
    民法第125條規定請求權時效期間為15年，至90年8月15日始
    屆滿。上訴人雖主張：系爭抵押權擔保之債權請求權應自本
    票最末到期日74年5月31日起算，請求權時效期間為3年云云
    ，惟依73 年6 月25 日和解協議書之記載，上訴人同意給付
    1,500萬元作為和解條件， 因而交付17張本票作為支付工具
    ，屬民法第320條間接給付之情形， 上訴人未依本票到期日
    給付本票票款（新債不履行），既為上訴人所不爭執之事實
    ，則上訴人於上開和解協議書承諾之和解債務（舊債務）當
    然未消滅，故上訴人僅著眼於各抵押權人執有本票行使債權
    ，恝置上訴人承諾之和解債務不論，自無可採。
  (三)再按開始執行行為或聲請強制執行，與起訴有同一之效力，
    消滅時效因而中斷， 民法第129條第2項第5款規定甚明。惟
    時效因開始執行行為而中斷者，因權利人之聲請或法律上要
    件之欠缺而撤銷其執行處分時，視為不中斷，時效因聲請強
    制執行而中斷者，若撤回其聲請或其聲請被駁回時，視為不
    中斷；又時效中斷，以當事人、繼承人、受讓人之間為限，
    始有效力；且屬於繼承財產之權利，或對於繼承財產之權利
    ， 自繼承人確定或管理人選定或破產之宣告時起起6個月內
    ， 其時效不完成，亦為民法第136條、第138條及第140條所
    明定。
  (四)茲就各抵押權人之債權請求權是否罹於15年時效期間？有無
    時效中斷之事由？分別論述：
    1.被上訴人己○○、庚○○及丙○○3人， 因上訴人已與其
      等和解，並依和解條件給付，因而同意就自己債權範圍之
      抵押權登記予以塗銷，即無再予討論其等請求權時效消滅
      之必要。
    2.被上訴人戊○○部分：
      如前所述，被上訴人戊○○對上訴人之和解債權請求權時
      效於90年8 月15日屆滿，其並未陳報對於上訴人有為起訴
      、執行行為、 聲請強制執行或民法第129條所列各款時效
      中斷行為，既無時效中斷事由，則其之和解債權請求權於
      90年8月15日時效屆滿而消滅。
    3.被上訴人丁○○、追加被告之被繼承人陳正美部分：
      (1)查被上訴人己○○以上訴人於73年6 月25日依和解協議
        書而簽發之面額150萬元 本票聲請本票執行之確定（士
        林地方法院75年度票字第1278號）為執行名義，而於79
        年間向桃園地方法院聲請強制執行上訴人之財產（該院
        79年度執字第451號）， 僅受償52,569元經法院核發債
        權憑證，因而於83年間再向桃園地方法院聲請就上訴人
        所有另８筆土地中之388-2、388-3地號土地查封拍賣，
        被上訴人丁○○、陳正美於83年9月6日持上訴人簽發之
        面額100萬元、 票號分別為939864、939868號之本票（
        ，具狀聲明參與分配，業據本院調取桃園地方法院83年
        度執字第3763號、85年度執字第6812號相關卷宗查閱明
        確（卷宗影本外放）。堪認：被上訴人丁○○、陳正美
        於系爭和解債權90年8月15日請求權時效屆滿前之83年9
        月6日即為執行行為，而有時效中斷之事由。
      (2)又上開桃園地方法院85年度執字第6812號強制執行事件
        ，業將執行標的物388-2、388-3地號土地拍定，並製作
        分配表，訂於95年9 月27日實施分配，分配表中將被上
        訴人丁○○及陳正美之債權已於他案完全受償為由，而
        未予列入分配，惟已據丁○○對分配表聲明異議，其後
        重視調查各債權人之債權，迄今未進行分配等情，有分
        配表及桃園地方法院民事執行處95年10月30日桃院木執
        85執五字第6812號函可參（本院卷第104-105、121頁）
        。是被上訴人丁○○已提出本票債權聲明參與分配，雖
        未經執行法院列入分配表，既經丁○○異議，陳正美之
        遺產管理人雖未聲明異議，惟執行法院尚在調查債權之
        程序，並未駁回被上訴人丁○○、陳正美參與分配之聲
        請並確定，自難認為有時效視為不中斷之情形。
      (3)職故，被上訴人丁○○、陳正美就其對上訴人之和解債
        權，因渠等於83年9月6日為執行行為，而有時效中斷之
        事由，該執行事件尚未終結，則渠等對於上訴人之和解
        債權請求權時效迄今仍在中斷情形。
    4.被上訴人乙○○部分：
      如前所述，被上訴人乙○○對上訴人之和解債權請求權時
      效於90年8月15日屆滿， 遲至時效屆滿後之96年2月6日始
      具狀向桃園地方法院85年度執字第6812號執行事件聲明參
      與分配，有參與分配狀可稽（在上開執行卷(二)內），自不
      生中斷時效之效力，是其對上訴人之和解債權請求權已因
      罹於15年時效而消滅。
  (五)依上所陳：
    1.系爭3筆土地之抵押權人戊○○、乙 ○○對於上訴人之和
      解債權請求權已罹於時效而消滅， 且自時效屆滿後之5年
      （95年8月15日）止並無針對系爭3筆土地行使抵押權，則
      就上開2人債權範圍之抵押權確有屆滿除斥期間 而消滅之
      情事。
    2.但抵押權人丁○○、陳正美對於上訴人之和解債權請求權
      ，因有執行行為之時效中斷事由而未罹於時效，自無抵押
      權屆滿除斥期間之問題。
    3.本件上訴人之訴訟目的既非在抵押權一部消滅時請求為抵
      押權擔保範圍之變更登記，而在於塗銷系爭17-1地號土地
      上之全部抵押權登記，因系爭抵押權僅有一部屆滿除斥期
      間之情形，自無從塗銷系爭17-1地號上之抵押權登記。
九、綜上所述， 上訴人依民法第767條規定，訴請塗銷系爭17-1
    地號土地上有關被上訴人及追加被告之全部抵押權登記，均
    為無理由，應予駁回。原審就此部分唯一同結論之判決，核
    無不合上訴意旨求予廢棄改判，為無理由，應駁回其上訴。
十、本件結論已臻明確，兩造其餘攻防及舉證核與結論不生影響
    ，爰不再一一論述。
十一、據上論結：本件上訴及追加之訴均為無理由，依民事訴訟
      法第463條、 第385條第1項前段、第449條第1項、第78條
      ，判決如主文。
中　　華　　民　　國　　96　　年　　9　　月　　 19　　日
                          民事第一庭
                              審判長法　官  張耀彩
　　　　        　　　　　　　　　　法　官  盧彥如
　　　　　　　　        　　　　　　法　官  林金吾
正本係照原本作成。
如不服本判決，應於收受送達後20日內向本院提出上訴書狀，其
未表明上訴理由者，應於提出上訴後20日內向本院補提理由書狀
（均須按他造當事人之人數附繕本）上訴時應提出委任律師或具
有律師資格之人之委任狀；委任有律師資格者，另應附具律師資
格證書及釋明委任人與受任人有民事訴訟法第466條之1第1項 但
書或第2項（詳附註）所定關係之釋明文書影本。
中　　華　　民　　國　　96　　年　　9　　月　　 19　　日
　　　　　　　　　　　　　　　　　　 書記官  張淑芳
附註：
民事訴訟法第466條之1（第1項、第2項）：
對於第二審判決上訴，上訴人應委任律師為訴訟代理人。但上訴
人或其他法定代理人具有律師資格者，不在此限。
上訴人之配偶、三親等內之血親、二親等內之姻親，或上訴人為
法人、中央或地方機關時，其所屬專任人員具有律師資格並經法
院認為適當者，亦得為第三審訴訟代理人。
附表：
讓與登記    讓與人（債權持分）  受讓人（債權持分）
時間
75.2.20     被上訴人庚○○      被上訴人戊○○（15/35）
          （原為25/35，讓與後
            成為10/35）
75.10.30    被上訴人丙○○      被上訴人丁○○（18/700）
           （原為5/35，讓與後   被上訴人乙○○（9/700）
            成為55/700）        陳正美（18/700）
